【裁判字號】    92,再易,3
【裁判日期】    920429
【裁判案由】    拆屋還地
【裁判全文】
臺灣高等法院臺中分院民事判決  九十二年度再易字第三號
      再審原告    丙○○
      再審被  告  丁○○
                  乙○○
      追加被  告  甲○○○
                  許戊○○
右當事人間拆屋還地事件，上訴人對於中華民國九十年十二月二十一日臺灣彰化地方
法院九十年訴字第六一八號第一審判決及本院九十一年上易字第五九號確定判決提起
再審之訴，並追加甲○○○、許戊○○為被告，本院判決如左：
      主      文
再審之訴及再審追加之訴均駁回。
再審訴訟費用（含再審追加之訴）由再審原告負擔。
      事      實
甲、再審原告方面：
一、聲明：求為判決：
（一）台灣彰化地方法院九十年度訴字第六一八號判決不利於再審原告部分及台灣高
      等法院台中分院九十一年度上易字第五九號確定判決均廢棄。
（二）右廢棄部分，再審被告丁○○、甲○○○、戊○○等三人應就坐落彰化縣鹿港
      鎮○○段第二０五號及第二０六號土地上，如原確定判決附圖所示Ａ部分、面
      積０．０００一七六公頃及Ｂ部分、面積０．００一五八九公頃之地上物拆除
      ，並將土地返還再審原告。
（三）再審被告丁○○、乙○○於台灣高等法院台中分院九十一年度上易字第五九號
      附帶上訴駁回。
二、陳述：
（一）按再審之訴專屬為判決之原法院管轄，民事訴訟法第四百九十九條本文定有明
      文。本件再審之訴係對鈞院九十一年度上易字第五九號確定判決提起，故鈞
      院為專屬管轄法院，合先敘明。
（二）坐落彰化縣鹿港鎮○○段第二０五、二０六地號土地，以及二０六地號土地上
      如原確定判決附圖Ｃ所示之建物，原為訴外人陳康祺所有，原確定判決附圖Ａ
      、Ｂ所示之鐵皮屋，則為訴外人即陳康祺之女陳巧於七十八年間所建，並非訴
      外人陳康祺所建，此為再審被告於前審所自認，並經前審所認定之事實。
（三）訴外人陳巧於日本國昭和二十年（即民國三十四年）六月二十五日，因離婚而
      復籍與其父即訴外人陳康祺同住於當時之台中州彰化郡鹿港街鹿港字新興四百
      四拾五番地，當時陳康祺為該戶戶主，該戶內之家族成員除陳巧之外，尚有再
      審原告、再審原告之母陳李嬉娥、胞姐陳珍芳、胞妹陳夏子等人同住於系爭土
      地上之附圖Ｃ部分之建物。至陳巧及陳康祺之其餘家族成員居住於附圖Ｃ部分
      建物，僅係陳康祺行使其居所指定權之結果而已，而非就該建物與該等家族成
      員間成立「使用借貸」之意，更非將該建物之基地一併與家族成員成立「使用
      借貸」關係，此有台灣民事習慣調查報告記載：「戶主對受戶主扶養之人有居
      所指定權」，如違反戶主之居所指定權者，則無此種權利（按指受扶養權利）
      。故原確定判決有疏未斟酌訴外人陳康祺戶內仍有其他家族成員之戶籍資料足
      以影響判決，及就陳巧復籍於陳康祺戶內之行為未適用前開戶主對家屬之居所
      指定權之民事習慣，而解為係與陳康祺成立「使用借貸」關係，自有適用法規
      顯有錯誤之再審理由。
（四）「扶養義務」與「使用借貸」係二種不同法律概念，有扶養義務，不等同有「
      使用借貸」關係；「使用借貸」，須雙方就貸與物、使用目的、期限等等意思
      表示合致始生效。本件再審原告始終否認陳巧與陳康祺間，就系爭兩筆土地及
      附圖Ｃ建物有任何「使用借貸」契約，再審被告亦未舉證有「使用借貸」關係
      存在，乃原判竟將陳康祺對陳巧因戶主扶養義務之指定居所權，解為成立「使
      用借貸」關係之依據，有適用法規顯有錯誤之違法。
（五）再審原告於台灣光復前之三十四年九月七日，因「戶主相續」取得前戶主陳康
      祺前開二筆土地及原判決附圖Ｃ部分所示建物所有權，陳康祺係於三十四年九
      月七日已死亡，然再審被告丁○○係於四十五年四月五日始出生，再審被告甲
      ○○○係三十七年三月十七日出生，戊○○係三十九年二月二十日出生，其出
      生日期均係於陳康祺死亡之後，顯見甲○○○、戊○○二人不可能與陳康祺成
      立戶主與家屬之關係，乃鈞院確定判決竟認定：「易言之，陳巧及其子女（即
      被上訴人甲○○○、戊○○）及丁○○，係為前戶主陳康祺之戶內，而與前戶
      主共同生活，嗣上訴人因戶主相續而成為戶主，即與訴外人陳巧及其子女為家
      屬及家族之關係」（見鈞院判決第十四頁倒數第八至五行），有適用法規顯有
      錯誤之情形。
（六）台灣於三十四年十月二十五日光復，我國法律自該日起施行於台灣，有關身分
      法之問題亦從此日適用我民法親屬繼承兩編之規定。訴外人陳巧於光復後之三
      十五年十月一日即已另設籍於「彰化縣鹿港鎮菜園里自治巷三號」，自該日起
      ，未與再審原告在同一戶內；再審被告丁○○、甲○○○、戊○○均係光復後
      始出生，且另一再審被告乙○○係為丁○○之配偶，係光復後之六十九年十一
      月二十一日始遷入訴外人陳巧戶籍內，是以，自台灣光復適用我國民法親屬篇
      規定後，再審原告與陳巧間已無日據時代之「戶主與家族」關係，陳巧自台灣
      光復之日起，即喪失其對再審原告之「戶主扶養請求權」，而陳巧於三十五年
      十月一日另立新戶後，其與再審原告間更無我國民法所定之「家屬」關係，至
      再審被告對再審原告亦無任何扶養請求權，亦即再審原告對再審被告均無何扶
      養義務。詎原確定判決卻認定：「上訴人為被繼承人陳康祺之繼承人，而因戶
      主相續而為戶主，陳康祺之權利義務本應由上訴人包括之繼承，陳康祺生前本
      有允許陳巧使用系爭土地及其上建築物，嗣基於戶主關係，而對家屬為負扶養
      照顧之責任而允許陳巧及被上訴人丁○○、乙○○使用系爭土地及其上建物，
      準此，被上訴人等占有使用系爭土地及其上建築物，難認係無權占有」云云（
      原確定判決第十四頁末行末一字至第十五第六行），當然係適用法規錯誤之違
      法，亦有未斟酌再審被告之戶籍謄本足以影響判決之重要證物之再審事由。
（七）原確定判決認定附圖Ａ、Ｂ部分所示建物為訴外人陳巧所建，陳巧死亡後，該
      部分建物之所有權由其子女丁○○、甲○○○、戊○○等三人繼承，為公同共
      有，再審原告提起拆屋還地訴訟，自應以丁○○、甲○○○、戊○○等三人為
      共同被告（必要共同訴訟），惟再審原告當初所提拆屋還地訴訟，僅以丁○○
      為被告，漏未將甲○○○、戊○○二人列為被告，該事件被告之當事人適格顯
      有欠缺，原確定判決未以當事人不適格為由駁回，而以再審被告本於使用借貸
      之法律關係，對於土地有使用權源，即有未當，原確定判決顯有適用法規顯有
      錯誤之違法。
（八）追加甲○○○、戊○○二人為本件再審被告部分：
      按民事訴訟法第五百零五條規定：「除本編另有規定外，再審之訴訟程序準用
      關於各該審級訴訟程序之規定」。本件原確定判決附圖Ａ、Ｂ所示之建物為訴
      外人陳巧所建，陳巧於八十六年五月十八日死亡，由再審被告丁○○、甲○○
      ○、戊○○等三人繼承，再審原告前曾對再審被告提起拆屋還地之訴訟，請求
      再審被告丁○○應將原判決附圖Ａ、Ｂ所示之建物拆除，並將該土地返還再審
      原告，玆再審原告於上述拆屋還地訴訟判決確定後，對該確定判決提起再審之
      訴，自得追加甲○○○、戊○○二人為再審被告，是再審原告於本件再審之訴
      ，追加甲○○○、戊○○二人為再審被告。
三、證據：除引用原審立證方法外，補提：台灣民事習慣調查報告節本三件、戶籍謄
    本一件為證。
乙、再審被告方面：
一、聲明：求為判決：駁回對造再審之訴及再審追加之訴。
二、陳述：
（一）程序部分：
  １、再審之提起，須符合民事訴訟法第四百九十六條、第四百九十七條規定，始得
      提起再審之訴，若否即應依法駁回再審之訴，合先敘明。查再審原告所述之理
      由，並不符合民事訴訟法第四百九十六條、第四百九十七條之規定，故依程序
      優先之審理程序，本案並不符民事訴訟法第四百九十六條、第四百九十七條之
      規定，應依法駁回再審之訴，再審被告謹臚陳理由如后，俾供鈞院參酌：
    Ａ、消極不適用法規，而於裁判顯無影響者，不屬民事訴訟法第四百九十六條第
        一項第一款所定適用法規顯有錯誤之範圍：1.按民事訴訟法第四百九十六條
        第一項所謂適用法規顯有錯誤者，係指確定判決所適用之法規顯然不合於法
        律規定，或與司法院現尚有效及大法官會議之解釋，或最高法院尚有效之判
        例顯然違反者而言；至於消極不適用法規之情形，雖亦包括在內，惟須消極
        不適用法規顯然於判決之結果有影響者為限，且亦不包括漏未斟酌證據及認
        定事實錯誤之情形在內。最高法院六十年台再字第一七○號判例、司法院大
        法官會議釋字第一七七號解釋及最高法院六十三年度台上字第八八○號判例
        可資參照，先予敘明。
    Ａ、查再審原告於其再審狀中指摘原確定判決未注意到訴外人陳康祺戶內仍有其
        他家族成員即再審原告、再審原告其母陳李嬉娥、陳珍芳、陳夏子等人，而
        謂原確定判決適用法規顯有錯誤云云；惟查：
      (1)、再審原告所指摘訴外人陳康祺所有之戶籍謄本，已於原審中經原審審認為
          事實上之判斷，原審所為之認定事實，並無民事訴訟法第四百九十六條第
          一項所謂適用法規顯有錯誤之情事，更與司法院現尚有效及大法官會議之
          解釋，或最高法院尚有效之判例顯然違反者之情事，職是，再審原告所為
          指摘，尚與再審之訴之要件不符，應予駁回。
      (2)、又所謂適用法規顯有錯誤，不包括漏未斟酌證據及認定事實錯誤之情形在
          內，此有最高法院六十三年台上字第八八○號判例可稽。再審原告所為指
          摘「扶養義務」與「使用借貸」之不同，厥屬原審之認定職權，核與民事
          訴訟法第四百九十六條第一項第一款之「適用法規顯有錯誤」有間，實與
          再審之要件有間，依法於程序事項，即應予駁回。準此，原確定判決並無
          消極不適用法規之情形。
  ２、本案非屬再審原告前所聲明調查之證據或原確定判決已就證據調查結果為判斷
      者，即不符民事訴訟法第四百九十七條規定「重要證物漏未斟酌」之再審要件
      ：
    Ａ、按民事訴訟法第四百九十七條所規定「就足以影響於判決之重要證物漏未斟
        酌者﹂，係指前第二審言詞辯論終結前，已經存在並已為證據聲明之證據，
        而第二審並未認為不必要而仍忽略證據聲明未為調查，或已為調查而未就其
        調查之結果予以判斷者而言。若已在前判決理由中說明其為不必要證據，或
        說明就調查之結果並不能為有利原告之事實判斷，則為已加斟酌，不得作為
        再審理由。此先敘明。
    Ａ、查再審原告所指稱原確定判決漏未斟酌之重要證物，乃是指原審並未斟酌再
        審被告之﹁戶籍謄本﹂而言。惟查該戶籍謄本乃再審被告所聲明提出之證據
        ，況且，此亦經原審斟酌判斷，是故此一戶籍謄本既不屬再審原告前所聲明
        調查之證物，則與民事訴訟法第四百九十七條所規定﹁漏未斟酌重要證物﹂
        之﹁證物﹂要件不符。
    Ｃ、矧況，再審原告所指原確定判決漏未斟酌﹁戶籍謄本﹂證物云云，並非事實
        ，蓋原確定判決不僅就該證物已為調查，且參酌其他證據，併就其調查結果
        而為判斷，﹂綜上理由敘述，足見原確定判決確為調查，並綜合判斷其調查
        結果，故本件再審原告所指原確定判決漏未斟酌該項證物云云，並不實在，
        不足採信。
    Ｄ、退萬步言，倘若原確定判決有再審原告所指摘不斟酌訴外人陳康祺戶內仍有
        其他家族成員之戶籍資料，惟查該等法規之適用，並非即能為有利於再審原
        告之判決，亦即該等法規之消極不適用，於本件裁判結果顯無影響，則依前
        開判例及司法院大法官會議釋字第一七七號解釋意旨，本件原確定判決仍應
        認不存在適用法規顯有錯誤之情形。
  ３、綜上所述，原確定判並無﹁就足影響於判決之重要證物，漏未斟酌﹂或﹁適用
      法規顯有錯誤﹂等情形，再審原告空言指摘並據為再審之理由，顯與再審之規
      定不符，其主張顯無理由。
（二）、實體部分：
  １、按訴外人陳巧因與其夫許俊離婚，而被被繼承人陳康祺（即陳巧之父，兩造之
      祖父）喚回家中，共同生活，被繼承人陳康祺生前即有承諾對於訴外人陳巧及
      其子孫永遠於該土地上生活，故被繼承人陳康祺生前即允諾陳巧使用系爭土地
      及其上百年建築物，則雙方當時顯已成立使用借貸契約無訛。又陳巧及再審被
      告等自幼即於系爭土地及其上建築物內生活及成長，自三十四年迄今已屆五十
      六年矣！而再審原告因繼承之關係而成為戶主後，又同意再審被告長期使用系
      爭土地及其上建築物，則雙方確有使用借貸契約存在，則再審原告未經合法終
      止契約或其他事由而失其效力之前，再審被告即有使用系爭土地及其上建物之
      合法權源，殊難逕指為無權占有。
  ２、況依原審所認：「上訴人  (即再審原告)取得系爭土地所有權，係因依台灣民
      事習慣，繼承被繼承人陳康祺戶主之身分而來，故戶籍謄本上乃載明「戶主丙
      ○○」，戶主：事由：「昭和二十年九月七日前戶主死亡二付戶主相續」，此
      有戶籍謄本乙份附卷可參。故上訴人於民國三十四年九月七日，當時依台灣有
      關繼承順位之習慣，因前戶主陳康祺於台灣光復前死亡，其死亡前係屬「戶主
      」，又應適用日據時代關於「戶主相續」之民事習慣，即戶主繼承之有關習慣
      。查被訴人丁○○之母陳巧，係被繼承人陳康祺之女，雖陳巧妻於許俊，惟嗣
      後離婚，而於日本國昭和二十年六月二十五日離婚復籍於被繼承人戶主陳康祺
      戶內，此有戶籍謄本乙份在卷可稽，易言之，陳巧及其子女（即被上訴人甲○
      ○○、戊○○及丁○○）係為前戶主陳康祺之戶內，而與前戶主陳康祺等共同
      生活，嗣上訴人因「戶主相續」而成為戶主，即與訴外人陳巧及其子女為家屬
      及家族之關係，依當時台灣民事習慣，在家屬制度上戶主為一家之主宰者，家
      族為一家之構成員而隸屬於戶主，戶主有其特殊之權利，同時家族對戶主亦應
      服其特殊之權利義務，且家族非必為戶主之親屬，不問其為戶主之親屬與否，
      戶主對於家族有扶養之義務，而家族並無扶養戶主之義務，乃係片面之義務，
      此有台灣民事習慣調查報告第二三一及第二三三頁可稽。上訴人為被繼承人陳
      康祺之繼承人，而因戶主相續而為戶主，陳康祺之權利義務本應由上訴人包括
      之繼承，陳康祺生前本有允許陳巧使用系爭土地及其上建築物，嗣上訴人於三
      十四年九月七日因「戶主相續」之繼承系爭土地及其上建築物，嗣基於戶主之
      關係，而對家屬為負扶養照顧之責任而允許陳巧及被上訴人丁○○、乙○○使
      用系爭土地及其上建築物，準此，被訴人等占有使用系爭土地及其上建築物，
      難認係無權占有。即被上訴人等人與上訴人就系爭土地及建物有「使用借貸」
      之法律關係存在，亦不因陳巧於八十六年五月十八日死亡後，被上訴人成為無
      權占有。
３、上訴人雖主張陳巧已於八十六年五月十八日死亡，依民法第四百七十二條第四款
    規定，上訴人亦得對於其繼承人終止契約，茲僅以本訴狀之送達於陳巧之繼承人
    即被上訴人為終止借貸契約之意思表示，借貸契約既已終止，則被上訴人占有系
    爭房屋即為無權占有云云。惟查上訴人與陳巧、被上訴人間有「使用借貸」之法
    律關係存在，則不因陳巧一人死亡後，上訴人終止與陳巧間之借貸契約，被上訴
    人丁○○、乙○○與上訴人間之借貸關係尚屬存在，即謂渠等為無權占有。再按
    借用人應於契約所定期限屆滿時，返還借用物。未定期限者，應於依借貸之目的
    使用完畢時返還之。但經過相當時期，可推定借用人之使用完畢者，貸與人亦得
    為返還之請求，固為民法第四百七十條第一項所明定。被上訴人等及其母陳巧自
    幼即居住於系爭土地及其上建築物，雖陳巧之女甲○○○及戊○○已因結婚而搬
    離，然被上訴人丁○○及乙○○迄今仍居住於系爭土地及其上建築物上，迄今已
    居住數十年之久，而被上訴人丁○○身罹重疾，為「重度慢性精神病」患者，此
    有中華民國身心障礙手冊影本乙份可稽，被上訴人乙○○為照顧丁○○而無法外
    出工作，夫妻二人之生活困頓，經濟生活甚為窘困，迄今無法改善，目前無任何
    財產等情，有財政部中區國稅局彰化縣分局函覆本院之該分局九十一年九月二十
    五日中區國稅彰縣徵字第Ｚ○○○○○○○○○號函一件附卷可按；再按使用借
    貸未定期限者，應依借貸之目的使用完畢時返還之，民法第四百七十條第一項定
    有明文規定。所謂「依借貸之目的使用完畢時」，係指借用人因達成某目的而向
    出借人借用其物，嗣後其目的已因而達成，無須再繼續使用者而言，如借用人之
    目的有繼續性，借用物一經返還，即妨害借用人目的之繼續時，即難謂借貸目的
    已經完畢。揆諸系爭土地及其上建築物乃供居住之用，依借用目的，經過數十年
    之時間及借用人經濟狀況，目前確有再使用該系爭土地及房屋之必要等一切情狀
    綜合判斷，被上訴人使用目的尚未完畢，參酌最高法院八十六年度台上字第二五
    五二號判決要旨，上訴人主張借貸之目的完成並終止借貸，而依民法第七百六十
    七條規定請求拆屋還地云云，尚屬無據。況被上訴人等使用系爭土地及其上建築
    物，係基於戶主照顧家族及家屬之關係，被繼承人陳康祺同意訴外人陳巧及上訴
    人等使用居住，又嗣後同意陳巧及被上訴人等使用系爭土地及其上建築物之情事
    ，雙方顯已成立使用借貸契約之法律關係，並非無權占有，亦非「無法律上原因
        」而使用系爭土地及房屋，從而，上訴人主張渠得依民法不當得利請求云云
    ，即有未洽。」。核諸原審判決所認及其所據，並非謹依據日據時期法令及習慣
    而已，且適用現行我國民法之規定，故而再審原告謹依臆測空泛之指摘推論原審
    判決所據謹為依據日據時期法令及習慣，並非適用現行我國民法規定云云，有悖
    民事訴訟法第四百九十六條、第四百九十七條規定云云，實與事實不符，厥有誤
    解原審判決所認及其所據，更與再審之規定不符，實有未洽。依法應於程序事項
    即予駁回。參、綜上所述，再審原告所述之理由，實與民事訴訟法第四百九十六
    條、第四百九十七條規定不符，再審被告爰答辯如上，為此狀請鈞院鑒核，核為
    判決駁回再審原告之訴，以符法制，實感德便。
      理      由
一、按民事訴訟法第五百零五條規定：「除本編另有規定外，再審之訴訟程序準用關
    於各該審級訴訟程序之規定」。又再審係屬本案訴訟程序之再開或續行，於再審
    程序中自得為訴之變更或追加。本件原確定判決附圖Ａ、Ｂ所示之建物為訴外人
    陳巧所建，陳巧於八十六年五月十八日死亡，由再審被告丁○○、甲○○○、戊
    ○○等三人繼承，再審原告前曾對再審被告提起拆屋還地之訴訟，請求再審被告
    丁○○應將原判決附圖Ａ、Ｂ所示之建物拆除，並將該土地返還再審原告，玆再
    審原告於上述拆屋還地訴訟判決確定後，對該確定判決提起再審之訴，自得追加
    甲○○○、戊○○二人為再審被告，是再審原告於本件再審之訴，追加甲○○○
    、戊○○二人為再審被告，核無不合。
二、最高法院六十三年台再字第六七號判例：「關於民法第九百七十六條第一項第九
    款所謂有其他重大事由之認定，及應如何解釋始公平合理，或為事實審法院認定
    事實之職權，或為法律審法院就該法律規定事項所表示之法律上之意見（通稱法
    律見解），無適用法規顯有錯誤之可言」。依此意旨，法院
三、民事訴訟法第四百九十六條第十三款。當事人以發現未經斟酌之證物為再審之理
    由者，須其證物，在前訴訟程序事實審言詞辯論終結前已經存在而未經審酌者為
    限，若當事人於前訴訟程序已知之證物，並已為證據聲明，法院認為不必要而不
    調查，或雖予調查而漏未斟酌者，於判決確定後，除不得上訴第三審之事件，經
    第二審之確定判決，得依民事訴訟法第四百九十七條提起再審之訴外，其餘均不
    得以之為再審之理由，蓋與發現之意旨不符故也（最高法院五十三年台上字第三
    六五三號判決參照、參看王甲乙、楊建華、鄭健才合著民事訴訟法新論第六三七
    頁）。
四、原確定判決以：坐落彰化縣鹿港鎮○○段第二０五號及第二０六號土地，及坐落
    第二０六地號上如附圖所示Ｃ部分磚造鐵皮建物，均為訴外人陳康祺所有。又訴
    外人陳巧為陳康祺之女，而陳巧於日本國昭和二十年︵民國三十四年︶六月二十
    五日因離婚而復籍於訴外人陳康祺戶內。嗣訴外人陳康祺於民國︵下同︶三十四
    年九月七日死亡，再審原告因﹁戶主相續﹂成為戶主，繼承取得前開土地及附圖
    Ｃ部分建物，並與訴外人陳巧及其子女即再審被告丁○○、甲○○○、戊○○等
    三人為家屬及家族關係，而訴外人陳康祺生前有允許訴外人陳巧使用系爭土地及
    Ｃ部分建築物。嗣陳康祺死亡，陳康棋之權利及義務由再審原告包括之繼承，故
    再審原告基於戶主之關係，而允許訴外人陳巧和再審被告丁○○、及丁○○之配
    偶乙○○使用系爭土地及附圖Ｃ部分之建物。又訴外人陳巧於七十八年間，在第
    二０五地號上建有如附圖所示Ａ部分、面積０．０００一七六公頃及二０六地號
    上建有如附圖所示Ｂ部分、面積０．００一五八九公頃之鐵皮屋，均為再審被
    告丁○○及乙○○使用中，故再審原告與訴外人陳巧及再審被告丁○○、乙○○
    間均存有﹁使用借貸﹂之法律關係，不因訴外人陳巧於八十六年五月十八日死亡
    而成為無權占有。又再審原告雖終止與訴外人陳巧使用借貸契約，然再審原告與
    再審被告丁○○、乙○○間使用借貸關係仍存在，且依借貸之目的使用尚未完畢
    ，故請求拆屋還地及不當得利部分均無理由而駁回再審原告於前程序之訴及假執
    行之聲請。
五、據上論結，本件再審之訴為無理由，依民事訴訟法第七十九條但書、第八十五條
    第一項，判決如主文。
中      華      民      國    九十二    年    四    月    二十九    日
~B1民事第五庭審判長法  官
~B2                法  官
~B3                法  官  邱森樟
~B                 書記官  粘銘環
中      華      民      國    九十二    年      一      月      八      日


司法院資訊處製作；財團法人民間司法改革基金會備份。
